【裁判字號】    98,簡上,100
【裁判日期】    980924
【裁判案由】    給付買賣價金
【裁判全文】
臺灣高雄地方法院民事判決             98年度簡上字第100號
上  訴  人  高都汽車股份有限公司
法定代理人  甲○○
訴訟代理人  乙○○
被上訴人    丁○○
            戊○○
            丙○○
上列當事人間請求給付買賣價金事件，上訴人對於民國98年1 月
7 日本院97年度雄簡字第1735號第一審判決提起上訴，並減縮聲
明，本院民國98年9 月10日言詞辯論終結，判決如下：
    主  文
原判決關於駁回上訴人後開第二項之訴部分，暨該部分訴訟費用
之裁判廢棄。
被上訴人應連帶給付上訴人新臺幣壹拾肆萬柒仟零柒拾陸元，及
被上訴人丁○○自民國九十六年十二月十八日起至清償日止、被
上訴人戊○○自民國九十六年十二月一日起至清償日止、被上訴
人丙○○自民國九十六年十二月十八日起至清償日止，均按年息
百分之五計算之利息。
其餘上訴駁回。
第一、二審訴訟費用，由被上訴人負擔。
    事實及理由
壹、程序部分：
    按對於簡易程式之第一審裁判，得上訴或抗告於管轄之地方
    法院，其審判以合議行之。當事人於前項上訴程式，為訴之
    變更、追加或提起反訴，致應適用通常訴訟程式者，不得為
    之。第一項之上訴及抗告程式，準用第434 條第1 項、第43
    4 條之1 及第3 編第1 章、第4 編之規定；訴之變更或追加
    ，非經他造同意，不得為之。但第255 條第1 項第2 款至第
    6 款情形，不在此限；訴狀送達後，原告不得將原訴變更或
    追加他訴。但擴張或減縮應受判決事項之聲明者，不在此限
    ，民事訴訟法第436 條之1 、第446 條第1 項及第255 條第
    1 項第3 款分別定有明文。經查，本件上訴人原上訴聲明為
    ：(一)原判決廢棄。(二)被上訴人應連帶給付上訴人新台幣（下
    同）147,076 元，及自民國87年2 月20日起至92年9 月23日
    止，按年息5%計算之利息，另自87年2 月20日起至92年9 月
    22日止，按日給付0.05% 之違約金。嗣於98年4 月29日具狀
    擴張為：(一)原判決廢棄。(二)被上訴人應連帶給付上訴人147,
    076 元，及自87年2 月20日起至清償日止，按年息5%計算之
    利息，另自87年2 月20日起至清償日止，按日給付0.05% 之
    違約金。核屬擴張應受判決事項之聲明，揆諸上開規定，尚
    無不符，先予敘明。
貳：實體部分：
一、上訴人起訴主張：被上訴人丁○○於民國85年2 月9 日邀同
    被上訴人戊○○、丙○○為連帶保證人，與上訴人簽訂附條
    件買賣契約，向上訴人購買車牌號碼YN-1230 自用小貨車1
    輛，約定被上訴人丁○○除頭期款69,000元，於簽約時繳納
    外，其餘價金462,768 元分24期，以每月1 期，每期19,282
    元之分期付款方式繳納，並約定被上訴人丁○○於分期付款
    金額全數繳清以前，上訴人仍保有系爭車輛之所有權，若被
    上訴人丁○○不履行契約，上訴人得隨時取回占有後逕予處
    分，且處分後如價款仍有不足，被上訴人等應連帶負責。詎
    被上訴人丁○○僅繳納分期金額至85年8 月止，尚有自85年
    9 月起至87年2 月止共18期347,076 元之分期金額未為繳納
    。又因被上訴人丁○○未依約繳款，上訴人乃於86年5 月19
    日依約將系爭車輛取回保管，復因被上訴人未於87年2 月19
    日前繳付價金，上訴人即於87年9 月3 日將系爭車輛以200,
    000 元之價格，出賣與訴外人賴文龍，並以此金額抵充被上
    訴人丁○○所積欠85年9 月起至86年7 月止之200,000 元車
    款，則被上訴人丁○○迄今尚積欠上訴人147,076 元，及自
    86年7 月20日起至清償日止之遲延利息及違約金，爰依買賣
    契約及連帶保證法律關係請求被上訴人連帶給付積欠147,07
    6 元及利息及違約金等語。並於原審聲明：被上訴人應連帶
    給付上訴人147,076 元，及自86年7 月20日起至清償日止按
    年息10% 計算之利息，暨按日息0.05% 計算之違約金。
二、被上訴人丁○○則以︰上訴人不應未通知伊即以20萬元之賤
    價出售系爭車輛，且上訴人既已取回系爭車輛出售，即不得
    再要求伊繳納價金；另上訴人之債權亦已罹於時效，不得再
    請求等語置辯。被上訴人戊○○則以：伊確實擔任系爭買賣
    契約之連帶保證人無誤，惟被上訴人丁○○固於86年2 月起
    未依約繳款，惟上訴人未先就被上訴人丁○○求償，即向被
    上訴人戊○○求償，有違常理和商業道德；且上訴人以賤價
    出售系爭車輛，導致無法以出售車輛之價款償還車款等語辯
    ；另上訴人債權已罹於時效，不得再請求等語置辯。被上訴
    人丙○○則辯以：伊雖係系爭車輛之連帶保證人，惟上訴人
    賤價出售系爭車輛，導致無法以出售所得之價款償還車款；
    另上訴人債權已罹於時效，不得再請求等語。被上訴人3 人
    均於原審聲明：上訴人之訴駁回。
三、原審為上訴人敗訴之判決，上訴人不服提起上訴，於本院聲
    明：(一)原判決廢棄。(二)被上訴人應連帶給付上訴人147,076
    元，及自86年7 月20日起至清償日止按年息10% 計算之利息
    ，暨按日息0.05% 計算之違約金；嗣於98年4 月29日具狀擴
    張為：(一)原判決廢棄。(二)被上訴人應連帶給付上訴人147,07
    6 元，及自87年2 月20日起至清償日止，按年息5%計算之利
    息，另自87年2 月20日起至清償日止，按日給付0.05% 之違
    約金。被上訴人3 人則均聲明：上訴駁回。
四、兩造不爭執事項：
  (一)被上訴人丁○○於85年2 月9 日邀同被上訴人戊○○、郭惠
    珠為連帶保證人，與上訴人簽訂買賣契約，向上訴人購買車
    牌號碼YN-1230 自用小貨車1 輛，約定被上訴人丁○○除頭
    期款69,000元，於簽約時繳納外，其餘價金462,768 元，以
    每月1 期，每期繳款19,282元，分24期繳清，並約定被上訴
    人丁○○於分期付款金額全數繳清以前，上訴人仍保有系爭
    車輛之所有權，且若被上訴人丁○○不履行契約，上訴人得
    隨時取回占有後逕予處分，如價款仍有不足，被上訴人3 人
    應連帶負責。被上訴人3 人並簽發票面金額39萬元之本票1
    紙作為還款之擔保。
  (二)被上訴人丁○○僅繳納6 分期金額即115,692 元，自85年9
    月起即未繳納系爭車輛剩餘18期分期價款共347,076 元。
  (三)被上訴人丁○○自86年5 月19日上訴人取回車輛至87年2 月
    19日，均未履行給付價款之義務，上訴人即於87年9 月3 日
    將系爭車輛以20萬元之價格，出賣予訴外人賴文龍。
  (四)被上訴人丁○○未能依約給付分期付款款項，乃同意上訴人
    自行處理系爭車輛抵扣車款。
  (五)上訴人營業項目為汽車批發、汽機車零件配件批發、汽車零
    售、汽機車零件配售、國際貿易、汽車及其零件製造、汽車
    修理。
五、本件之爭點如下：
  (一)上訴人以20萬元之價格出售系爭車輛予賴文龍，其價格是否
    過低？
  (二)上訴人之本金、利息及違約金請求權是否罹於時效？
  (三)上訴人未先向被上訴人丁○○求償，逕請求被上訴人戊○○
    、丙○○連帶給付是否合法？
六、得心證之理由：
  (一)依兩造85年2 月17日訂定之契約書第1 條所示，乙方（即被
    上訴人丁○○）依本契約所購車輛，在全部價款尚未全部付
    清以前，僅得先行占有領牌使用，甲方（即上訴人）仍保有
    該車輛之所有權，又依該契約書第4 條之約定，乙方不履行
    契約，致有害於甲方之權利之行使者，甲方得隨時取回占有
    ，取回後逕予處分，如價款仍有不足，乙方及連帶保證人願
    補足差額。查被上訴人丁○○僅繳納6 分期金額即115,692
    元，自85年9 月起即未繳納系爭車輛剩餘18期分期價款共34
    7,076 元，復為兩造所不爭執，被上訴人既未付清全部價款
    ，上訴人於87年9 月3 日仍係系爭車輛之所有權人，則被上
    訴人本於所有權人之地位，將系爭車輛以20萬出售予訴外人
    賴文龍，基於契約自由原則，已難謂有何不妥之處；況二手
    車輛之價格通常視市場對該種車輛之需求及車輛現況，並透
    過買賣雙方之磋商協調結果而定，並無一定之市場價值，而
    上訴人既係車輛之所有權人，其出售系爭車輛取償，依經驗
    法則，以高價出售系爭車輛，始符合上訴人之最大利益，上
    訴人自無將系爭車輛賤價出售之必要，是被上訴人3 人辯稱
    上訴人以20萬元之價格出售系爭車輛，價格過低乙節，洵屬
    無據。又依契約書第4 條規定，上訴人取回系爭車輛後逕予
    處分，如價款仍有不足，被上訴人仍應補足差額，業如前述
    ，則被上訴人抗辯上訴人既已取回系爭車輛變賣，即不得再
    要求被上訴人繳納價金云云，委無足取。是以，上訴人尚可
    得請求之車輛本金價款為147,076 元（計算式為：347,076
    元－200,000 元＝147,076 元）。
  (二)上訴人之本金、利息及違約金請求權是否罹於時效？
    1.本金部分請求權是否已罹於時效？
      (1)按商人所供給之商品之代價，其請求權因2 年間不行使
        而消滅，民法第127 條第8 款定有明文。而所謂商人所
        供給之商品之代價，係指商人供給其所從事營業項目之
        商品代價而言，此商品係專指「動產」而言，蓋此項代
        價債權多發生於日常頻繁之交易，故賦予較短之時效期
        間以促從速確定。此外，我國民法採民商法統一制度，
        商人不必具有一定條件，與一般國民並無不同。經查，
        上訴人經營項目為汽車批發、汽機車零件配件批發、汽
        車零售、汽機車零件配售、國際貿易、汽車及其零件製
        造、汽車修理等，為兩造所不爭執，則上訴人係一以出
        售汽車為其常態營業項目之商人，堪以認定。又系爭車
        輛雖以附條件買賣方式，須被上訴人丁○○清償全部價
        款後，始取得系爭車輛所有權，其仍屬買賣之法律關係
        ，縱使系爭買賣契約隱含融通資金之功能，惟其並非契
        約之給付內容，自不足據以變更附條件買賣契約之性質
        。則本件上訴人主張之系爭車輛價金，自屬商人所供給
        商品之代價，參酌上開法律規定及說明，上訴人對系爭
        車輛之價款請求權，其請求權時效為2 年。
      (2)次按消滅時效，自請求權可行使時起算，民法第128 條
        定有明文。查被上訴人自受領系爭車輛後僅支付分期款
        項至85年8 月，自同年9 月起即未依約履行，按系爭買
        賣契約第8 條第1 項第1 款之約定，被上訴人丁○○如
        有分期付款一期不履行時，無庸經上訴人通知或履行法
        定手續，被上訴人所負之一切債務之償還均喪失其期限
        之利益，視為全部到期，上訴人自斯時起即可行使其請
        求權。又上訴人自願拋棄到期利益，同意被上訴人丁○○延至87年2 月19日前繳清款項，亦有兩造於86年5 月
        19日簽立之證明書在卷可按，則被上訴人於87年2 月19
        日未履行繳款義務時，上訴人之價金請求權自87年2 月
        20日即可行使，其消滅時效應自斯時起算至89年2 月19
        日屆滿。則上訴人遲至96年11月9 日始提起本件訴訟，
        其價金債權已罹於2 年消滅時效，堪以認定。則被上訴
        人3 人辯稱上訴人之上開未獲償之價金請求權，應已罹
        於時效而歸於消滅，其等得拒絕給付乙節，洵屬有據。
    2.利息、違約金部分之請求權是否罹於時效？
      (1)按利息之各期給付請求權，因5 年間不行使而消滅，民
        法第126 條定有明文。復按違約金，有屬於懲罰之性質
        者，有屬於損害賠償約定之性質者，本件違約金如為懲
        罰之性質，於被上訴人履行遲延時，上訴人除請求違約
        金外，固得依民法第233 條規定，請求給付遲延利息及
        賠償其他之損害，如為損害賠償約定之性質，則應視為
        就因遲延所生之損害，業已依契約預定其賠償，不得更
        請求遲延利息賠償損害。本件兩造對系爭車輛價金不履
        行之法律效果，除違約金外，既併有遲延利息之約定，
        是就本件兩造約定違約金之性質，應屬懲罰性之違約金
        無訛。又違約金係因債務人給付遲延時，債權人始得請
        求，既非定期給付之債，與民法第126 條所規定之性質
        不同，應無其適用，是其時效期間應為15年，而非5 年
        ，則被上訴人主張本件利息及違約金請求權時效均為2
        年乙節，尚屬無據。
      (2)按消滅時效完成，債務人僅取得為拒絕給付之抗辯權而
        已，其請求權並非當然消滅，原本債權已罹於時效，但
        於債務人為時效抗辯前，其利息及違約債權仍陸續發生
        ，而已發生之利息及違約金並非民法第146 條所稱之從
        權利，其請求權與原本請求權各自獨立，消滅時效亦分
        別起算，原本請求權雖已罹於消滅時效，已發生之利息
        及違約金請求權並不因而隨同消滅（最高法院97年度台
        上字第477 號判決參照）。又消滅時效，因起訴而中斷
        ，民法第129 條第1 項第3 款亦有明文。查本案上訴人
        於96年11月9 日提起本件訴訟，業如前述，則自斯時起
        ，利息及違約金之請求權消滅時效中斷。被告自得向被
        上訴人請求96年11月9 日起回溯5 年之利息，及自96年
        11月9 日起回溯15年之違約金，至為明確。
      (3)依兩造買賣契約書第8 條第1 項第1 款約定，乙方（即
        被上訴人丁○○）或其連帶保證人如分期付款1 期不履
        行時，毋庸經過通知或履行法定手續，乙方或其連帶保
        證人所負之一切債務之償還均喪失其期限之利益視為全
        部到期，甲方得視情形要求清償全部價款，並自違約之
        日起按週年利率10% 付利息，另按日給付0.05% 之違約
        金（見原審卷第6 頁），則上訴人自得依前開規定請求
        自起訴之日起回溯5 年即自96年11月9 日起至91年11月
        10日止之利息共73,538元（其計算式為147,076 元ｘ10
         %ｘ5 年=73,538 元）。
      (4)按約定之違約金額過高者，法院得減至相當之數額，民
        法第252 條定有明文。此規定係賦與法院得依兩造所提
        出之事證資料，斟酌社會經濟狀況並平衡兩造利益而為
        妥適裁量、判斷之權限。本院依此規定，並參酌民法第
        205 條約定利率不得超過年息20% 之規範意旨，系爭買
        賣契約關於利息及違約金之約定，合計年息高達28.5 %
        （按利息10% ，違約金18.5%） ，依此計算被上訴人每
        年需支付利息及違約金41,917元，而有顯不相當之情形
        ，認系爭契約所約定之此部份違約金，尚屬過高者，應
        予酌減為年息10% ，始為適當及公允。則上訴人請求自
        起訴之日起回溯5 年之違約金（即96年11月9 日起至91
        年11月10日止），自屬有據。準此，原告依前開約定請
        求違約金73,538（其計算式為147,076 元ｘ10% ｘ5 年
        =73,538 元）為有理由，應予准許。
  (三)按保證債務之所謂連帶，係指保證人與主債務人負同一之債
    ，對於債權人各負全部給付之責任，此就民法第272 條第1
    項規定連帶連帶債務之文義參照觀之甚明。故連帶保證與普
    通保證不同，縱使無民法第746 條所揭示之情形，亦不得主
    張同法第745 條關於先訴抗辯權之權利，最高法院45年台上
    字第1426號判例可資參照。從而，上訴人依照買賣契約及連
    帶保證之法律關係請求被上訴人3 人連帶給付如主文第2 項
    所示之金額、利息及違約金，為有理由，應予准許。被上訴
    人戊○○、丙○○抗辯上訴人應先向被上訴人丁○○求償，
    不得逕要求其等連帶給付乙節，自屬無據。
  (四)從而，上訴人依照買賣契約及連帶保證之法律關係，請求被
    上訴人給付約定利息及違約金合計147,076 元，為有理由，
    應予准許。
  (五)末按給付無確定期限者，債務人於債權人得請求給付時，經
    其催告而未為給付，自受催告時起，負遲延責任。其經債權
    人起訴而送達訴狀，或依督促程序送達支付命令，或為其他
    相類之行為者，與催告有同一之效力；遲延之債務，以支付
    金錢為標的者，債權人得請求依法定利率計算之遲延利息；
    應付利息之債務，其利率未經約定，亦無法律可據者，週年
    利率為5%，民法第229 條第2 項、第233 條第1 項前段及第
    203 條分別定有明文。又依民法第273 條第1 項、第279 條
    之規定，債權人得對連帶債務人中之一人或數人或全體，同
    時或先後請求，其利益或不利益對他債務人不生效力（司法
    院72廳民一字第0119號函參照），故本件自應依起訴狀繕本
    送達翌日分別起算被上訴人3 人之遲延利息。經查：本件起
    訴狀繕本分別於96年12月17日送達被上訴人丁○○、同年11
    月30日送達被上訴人戊○○、同年12月17日送達被上訴人丙○○，有送達達書附卷可稽（見原審卷第13、14、21頁）。
    揆諸前揭說明，上訴人自得分別請求被上訴人丁○○自96年
    12月18日起至清償日止、被上訴人戊○○自96年12月1 日起
    至清償日止、被上訴人丙○○自96年12月18日起至清償日止
    ，均按年息5%計算之利息，逾此部分法定遲延利息之請求為
    無理由，應予駁回。
  (六)綜上，上訴人依買賣契約及連帶保證之法律關係，請求被上
    訴人給付147,076 元，及被上訴人丁○○自96年12月18日起
    至清償日止、被上訴人戊○○自96年12月1 日起至清償日止
    、被上訴人丙○○自96年12月18日起至清償日止，均按年息
    5%計算之利息，為有理由，應予准許，逾此部分之請求，為
    無理由，應予駁回。原審就上開應准許部分，為上訴人敗訴
    之判決，尚有未洽，上訴意旨求予廢棄改判，為有理由，爰
    由本院予以廢棄改判如主文第2 項所示。至上訴人之請求不
    應准許部分，原判決為上訴人敗訴之判決，經核於法並無不
    合，上訴人求予廢棄改判，為無理由，應駁回其上訴。又
    本件各當事人間雖均一部勝訴、一部敗訴，惟上訴人係就利
    息部分之請求受敗訴判決，該部分請求核其性質乃屬一訴附
    帶請求其孳息，依民事訴訟法第77條之2 之規定不併徵收訴
    訟費用，本院酌量上情，認本件訴訟費用應由被上訴人負擔
    全部訴訟費用，併此敘明。
七、本件為判決基礎之事證已臻明確，兩造所為之其他主張、陳
    述並所提之證據，經審酌後，認均與本件之結論無礙，不再
    一一論述，併予敘明。
八、據上論結，本件上訴為一部有理由，一部無理由，依民事訴
    訟法第436 條之1 第3 項、第450 條、第449 條第1 項、第
    79條、第463 條，判決如主文。
中    華    民    國    98    年    9     月    24    日
                  民事第三庭   審判長法  官  朱玲瑤
                                     法  官  李嘉益
                                     法  官  洪能超
以上正本證明與原本無異。
本判決不得上訴。
中    華    民    國    98    年    9     月    24    日
                                     書記官  火秋予


司法院資訊處製作；財團法人民間司法改革基金會備份。
